【裁判字號】    89,簡上,32
【裁判日期】    900810
【裁判案由】    違反著作權法
【裁判全文】
臺灣嘉義地方法院刑事判決                          八十九年度簡上字第三二號
    上  訴  人  甲○○
右列上訴人因不服台灣嘉義地方法院簡易庭八十八年度嘉簡字第九一四號中華民國八
十九年三月三十日第一審判決（起訴案號八十八年度偵字第六六五六號），本院判決
如左：
    主  文
原判決撤銷。
甲○○無罪。
    理  由
一、公訴意旨略以：上訴人即被告甲○○係嘉義市○○路六十一號「光蝶小鋪影音交
    換中心」負責人，於民國八十八年九月間，明知「高校惡靈富江」影音光碟係「
    三本企業股份有限公司」（下簡稱三本公司）擁有著作權財產權之著作物，竟未
    經許可，意圖營利，向自稱「乙○○」者購入上開光碟一片，陳列於店中，出租
    予不特定客戶圖利。嗣於八十八年十月一日十六時許，經告訴人三本公司與警方
    於上址查獲，並扣得盜版之「高校惡靈富江」光碟一片（下簡稱系爭電影光碟片
    ），因認甲○○涉違反著作權法第九十二條之罪嫌。
二、按犯罪事實應依證據認定之，無證據不得推定其犯罪事實。又不能證明被告犯罪
    者，應諭知無罪之判決，刑事訴訟法第一百五十四條、第三百零一條第一項前段
    分別定有明文。而認定不利於被告之事實，須依積極證據，苟積極證據不足為不
    利於被告事實之認定時，即應為有利於被告之認定，更不必有何有利之證據，最
    高法院三十年台上字第八一六號著有判例。公訴人認上訴人涉犯違反著作權法第
    九十二條犯嫌，無非係以告訴人以著作權受保護之人之地位所為之指訴與警方當
    場查扣之系爭電影光碟片一片為論據。訊據上訴人甲○○固坦承確於右開時、地
    ，向乙○○購入系爭電影光碟片一片陳列於店中供出租，惟否認有侵害著作權法
    之犯行，辯稱：系爭光碟片向乙○○購入時，乙○○曾表示是合法的電影光碟片
    ，其並不知係侵害著作權之盜版品等語。
三、按著作權法第四條之規定，外國人之著作於符合該條規定，得享有著作權；但條
    約或協定另有約定，經立法院議決通過者，從其約定。又依立法院於八十二年四
    月二十二日議決通過，並於八十二年七月十六日簽署生效之「北美事務協調委員
    會與美國在台協會著作權保護協定」第一條第四項規定：「第四項所規定之人或
    組織，在締約雙方領域內，於下開兩款條件下，經由有關各造簽訂任何書面協議
    取得文學或藝術著作之專有權利者，應被認為係『受保護人』：甲、該專有權利
    係該著作於任一方領域參加之多邊著作權公約會員國內首次發行後一年內經由有
    關各造簽署協議取得者。乙、該著作須已可在任一方領域內對公眾流通。」而日
    本國係於一八九九年七月十五日加入伯恩公約，嗣於一九五六年一月十八日加入
    世界著作權公約，是依上開協定約定，於日本國首次發行之著作，須由該協定第
    一條前段所定之人，即（一）美國人或我國人，（二）美國人或我國人擁有百分
    之五十以上股份或其他專有利益之不論位於何處之法人，（三）美國人或我國人
    直接控制之不論位於何處之法人，（四）美國法人或我國法人之分公司或子公司
    所控制之不論位於何處之法人，於首次發行後一年內，以書面協議取得專有權利
    ，且該著作並已在美國或中華民國管轄區域內對公眾流通者，該取得專有權利之
    人始得主張為「受保護人」。而所稱「對公眾流通」，依著作權法第三條第一項
    第十二款定義之「發行」情形相當，依該條項規定「發行：指權利人散布能滿足
    公眾合理需要之重製物。」「散布：指不問有償或無償，將著作之原件或重製物
    提供公眾交易或流通。」同條第一項第十一款定有明文，是若僅係電影之公開上
    映，尚未發行錄影帶、光碟片販售，尚不符合「對公眾流通」之要件等情，此亦
    有經濟部智慧財產局八十八年十二月七日（八八）智著字第八八零一一三零四號
    函、八十九年十二月十八日（八九）智著字第八九零一一六六七號函附於另案卷
    證業經影印附卷可稽。
四、經查：（一）本院依上訴人所提供地址傳訊證人乙○○到庭供稱：確曾出賣系爭
    光碟片與上訴人，且該系爭光碟片之影片係屬日本國製作，並無違反著作權法之
    情等語（參本院九十年四月九日調查筆錄）；（二）而系爭電影片「高校惡靈富
    江」係日本國大映株式會社製作出品，於八十八年三月六日，在日本公開首映，
    同年六月十一日發行錄影帶，而告訴人三本公司亦於首映後一年內即八十八年五
    月二十六日以書面協議取得該影片之專屬授權，其授權範圍包含院線、非院線、
    錄影節目之製造發行（含錄影帶、雷射影碟和影音光碟）、電視之公開播送等事
    實，業據告訴人代理人劉培宏於警訊時供陳甚詳，並提出行政院新聞局電影准演
    執照、經濟部公司執照、剪報、大映株式會社證明書、買賣合約備忘錄、專屬授
    權證明書等影本附於警訊卷可參（參警訊卷第三十一頁起至第三十七頁、第四十
    四頁起至第五十一頁）；（三）嗣於八十八年八月三十一日系爭電影片之錄影節
    目帶始經行政院新聞局審查合格，且告訴人並遲至八十八年十一月十七日始在台
    灣地區公開發行該影片之錄影帶、光碟片等情，復有告訴人之另案代理人彭國光
    於另案審理中供述在卷可查（參台灣高等法院台南分院八十九年度上易字第九六
    二號審理卷八十九年六月十三日調查筆錄，業經影印附於本卷）；（四）則本件
    上訴人於八十八年九月間某日購入乙○○所出售系爭電影光碟片並陳列在所經營
    之「光碟影音小舖」之陳列架上供不特定顧客選租，迄同年十月一日被查獲時，
    告訴人就系爭電影片尚未在台灣地區發行光碟片、錄影帶等複製物而「對公眾流
    通」，告訴人雖確取得系爭電影在台灣地區之錄影帶、雷射影碟、影音光碟之發
    行及電視公開播送等著作財產權，然於本件為警查獲時，尚非得主張係在台灣地
    區就系爭電影片之著作權「受保護人」，故上訴人所為，自未侵害告訴人之著作
    權。
五、原審未查明上訴人為本件行為時，告訴人就系爭電影光碟片之內容是否業已「對
    公眾流通」而享有本國著作權法之保護，遽適用著作權法第九十三條第三款論罪
    科刑，尚有未洽，被告上訴意旨否認犯罪，指摘原判決不當，為有理由，自應由
    本院將原判決撤銷，另為無罪之諭知。
據上論結，應依刑事訴訟法第四百五十五條之一第三項、第三百六十九條第一項前段
、第三百六十四條、第三百零一條第一項、第三百七十一條，判決如主文。
本案經檢察官劉仲慧到庭執行職務。
中    華    民    國        九十      年      八    月        十        日
                                  臺灣嘉義地方法院刑事第一庭
                                      審判長法官  陳  珍  如
                                            法官  張  育  彰
                                            法官  黃  國  益
右正本證明與原本無異。
不得上訴。
中    華    民    國        九十      年      八    月        十        日
                                      書  記  官  林  秀  惠


司法院資訊處製作；財團法人民間司法改革基金會備份。
